臺灣板橋地方法院交通事件裁定　　 100 年度交聲字第2806號
原處分機關　交通部公路總局臺北區監理所
異　議　人
即受處分人　蔡明道
上列異議人即受處分人因違反道路交通管理處罰條例案件，對於
原處分機關交通部公路總局臺北區監理所於中華民國97年10月17
日所為之自裁字第裁40-CNP637124、40-CJP580516、40-CNP6356
75、40-RA0000000、40-CG0000000、40-CG0000000、40-ZID0069
77、40-CNP633141、40-CNP632784、40-A00000000、40-ZIC0213
45號裁決不服，聲明異議，本院裁定如下：
    主    文
原處分均撤銷。
蔡明道均不罰。
    理    由
一、原處分意旨略以：異議人即受處分人蔡明道於附表編號1 至
    11所示之時間、地點、遭查獲異議人君有車牌號碼 9062-LZ
    號自小客車，有附表編號1 至11所示之違規行為，遂經新北
    市交通局、基隆市警察局交通隊、內政部警政署國道公路警
    察局第九警察隊、臺北市政府警察局中正第一分局、臺北市
    政府警察局大同分局以附表編號1 至11所示之通知單舉發之
    ，嗣移送原處分機關後，由原處分機關認前開違規事實屬實
    ，遂於97年10月17日，分別裁處異議人如附表編號1 至11所
    示之罰鍰等語。
二、異議意旨略以：伊對裁決書所載違反道路交通管理處罰條例
    共11件，所涉違規事項及罰鍰均不爭執，惟違規日期係從96
    年7 月2 日起至96 年8 月24日止，均非伊所使用該9062-LZ
    號車而有違規所載事項，蓋伊於96年6 月23日即因毒品案遭
    板橋地院羈押於臺北看守所，且伊所有上開自小客車先前業
    已出借予友人譚君博使用，嗣伊於同年8 月24日具保獲釋後
    始取回該車，為此聲明異議，請求撤銷原處分等語。
三、按「汽車駕駛人之行為有下列情形之一，當場不能或不宜攔
    截製單舉發者，得逕行舉發：…七、經以科學儀器取得證據
    資料證明其行為違規」、「第1 項逕以舉發，應記名車輛牌
    照號碼、車型等可資辦明之資料，以汽車所有人為被通知人
    製單舉發」道路交通管理處罰條例第7 條之2 第1 項第7 款
    、第4 項亦規定甚明。再按道路交通管理處罰條例之處罰，
    受舉發違反道路交通管理事件之受處罰人，認為受舉發違反
    道路交通管理事件之受處罰人，認為受舉發之違規行為應歸
    責他人者，應於舉發違反道路交通管理事件通知單應到案日
    期前，檢附相關證據及應歸責人相關證明文件，向處罰機關
    告知應歸責人，處罰機關即應另行通知應歸責人到案依法處
    理，逾期未依規定辦理者，仍依本條例各該違反條款規定處
    罰，道路交通管理處罰條例第85條第1 項固有明文。惟細譯
    上開規定之文義，異議人「逾期未依規定辦理」之效果，係
    處罰機關「仍依本條例各該違反條款規定處罰」，並未指發
    生失權之效果。另觀諸上開規定修正之立法理由，亦未表示
    逾期未告知即生失權效果。況若舉發通知單送達異議人時，
    已逾通知單所定之到案期日，則因未符合道路交通管理處罰
    條例第85條第1 項規定，即未生失權效果。如此一來，將使
    有無失權效果取決於舉發通知單送達之遲速，如送達在到案
    日期前者，即生失權效果，送達在到案期日後者，即不生失
    權效果，顯失公平（尤其若舉發通知單送達受處分人時，恰
    係通知單所定到案期日之同日或前一日，將使受處分人因無
    法及時告知應歸責他人之狀況，而承受失權之不公平結果）
    。如認異議人有在期限前提出證明之義務，違反則「產生失
    權之效果」，不得再申請轉罰，無異剝奪異議人得舉證免罰
    之權利，應有法律明文始能為之（臺灣高等法院暨所屬法院
    97年法律座談會刑事類提案第41號研討結果參酌）。申言之
    ，本條項規定應僅屬處罰機關得為實體上處罰之依據，並課
    予受處罰人適當舉證之義務，縱有違反亦不生失權之效果；
    處罰機關於裁決前，乃至法院聲明異議程序中，仍應依違規
    事實是否存在、有無可歸責原因及責任條件等情，為實體上
    之判斷。復考以道路交通管理處罰條例之立法目的乃為加強
    道路交通管理，維護交通秩序，確保交通安全之行政目的，
    因而，對於違反本條例所規定行政上義務之行為人科以制裁
    ，其性質上屬於行政秩序罰，準此，其處罰對象必限於違反
    行政上義務之人，倘非違反行政上義務之行為人，則無受行
    政秩序罰之理由，乃屬當然。
四、經查，受處分人蔡明道因違反毒品危害防制條例案件，自96
    年6 月23日起入法務部矯正署臺北監獄臺北分監執行，而於
    96年7 月20日因徒刑易科執行完畢出監，旋即於同日遭羈押
    於臺灣臺北看守所，嗣於96年8 月23日交保（具保）出監等
    情，此有臺灣臺北監獄臺北分監出監證明書、臺灣臺北看守
    所出所證明書、臺灣高等法院在監在押全國紀錄表各1 份附
    卷可稽，足認本件附表編號3 至11所示之交通違規行為時、
    地，上開違規車輛之實際駕駛人確非受處分人甚明。又查前
    開自小客車於附表編號1 至11之時、地之實際駕駛人係證人
    譚君博乙節，業經異議人到庭陳明，核與證人譚君博於本院
    訊問時具結證述之情節相符，是附表編號1 至11所示之原處
    分之違規行為之實際駕駛人應係證人譚君博，而非車主即異
    議人，故該違規行為既可歸責於實際駕駛人譚君博，受處罰
    對象應為譚君博，雖異議人於應到案日期屆至後之100 年 7
    月11日始具狀向原處分機關表明其友人譚君博為實際駕駛人
    等語，然揆諸前開法條及說明，異議人違反道路交通管理處
    罰條例第85條第1 項規定，既不生失權之效果，自仍應就原
    處分之實際行為究係何人，為實體上之審究。原處分機關未
    予詳查，仍以異議人為處罰對象，自非適法。
五、綜上所述，異議人既已具狀指明係其友人譚君博於附表編號
    1 至11所示之時、地，駕駛前開汽車，則就原處分機關以異
    議人為受處分人所為之附表編號1 至11裁決，顯未於詳查實
    際違規之行為人，逕為裁罰異議人，其處分尚有未洽，據此
    ，異議人之異議為有理由，爰撤銷原處分並諭知不罰。
據上論斷，應依道路交通事案件處理辦法第19條前段，裁定如主
文。
中    華    民    國   100    年    9     月    26    日
                  交通法庭法  官  饒金鳳
以上正本證明與原本無異。
如不服本裁定應於送達後5 日內向本院提出抗告狀。
                          書記官  許雅琪
中    華    民    國   100    年    9     月    27    日
附表：
┌──┬───────┬─────┬──────┬──────┬──────┬──────┐
│編號│裁 決 書 字 號│違規之單號│ 違規之時間 │ 違規之地點 │違 規 行 為 │處 罰  內 容│
├──┼───────┼─────┼──────┼──────┼──────┼──────┤
│ 1  │自裁字第裁40-C│北交營字第│96年8 月24日│臺北縣三重市○○道路收費停│罰鍰新臺幣（│
│    │NP637124號    │CNP637124 │上午7 時47分│（現改制為新│車處所停車經│下同）300 元│
│    │              │號        │            │北市三重區，│催繳不依規定│（罰鍰已繳納│
│    │              │          │            │下同）三和路│繳費        │）          │
├──┼───────┼─────┼──────┼──────┼──────┼──────┤
│ 2  │自裁字第裁40-C│北交營字第│96年8 月23日│臺北縣土城市○○道路收費停│罰鍰300 元（│
│    │JP580516號    │CJP580516 │下午2時57分 │（現改制為新│車處所停車經│罰鍰已繳納）│
│    │              │號        │            │北市土城區，│催繳不依規定│            │
│    │              │          │            │下同）立德路│繳費        │            │
├──┼───────┼─────┼──────┼──────┼──────┼──────┤
│ 3  │自裁字第裁40-C│北交營字第│96年8 月20日│臺北縣三重市○○道路收費停│罰鍰300 元（│
│    │NP635675號    │CNP635675 │上午11時33分│龍門路      │車處所停車經│罰鍰已繳納）│
│    │              │號        │            │            │催繳不依規定│            │
│    │              │          │            │            │繳費        │            │
├──┼───────┼─────┼──────┼──────┼──────┼──────┤
│ 4  │自裁字第裁40-R│基警交字第│96年8 月19日│工建西路＿工│汽車駕駛人行│罰鍰2,200 元│
│    │A0000000號    │RA0000000 │晚上11時14分│建路        │車速度，超過│（罰鍰已繳納│
│    │              │號        │            │            │規定之最高時│）          │
│    │              │          │            │            │速未滿20公里│            │
├──┼───────┼─────┼──────┼──────┼──────┼──────┤
│ 5  │自裁字第裁40-C│北交警字第│96年8 月14日│臺北縣三重市│汽車駕駛人行│罰鍰2,400 元│
│    │G0000000號    │CG0000000 │凌晨3時2分  │中山高架橋上│車速度，超過│（罰鍰已繳納│
│    │              │號        │            │            │規定之最高時│）          │
│    │              │          │            │            │速20公里以上│            │
│    │              │          │            │            │40 公 里以下│            │
├──┼───────┼─────┼──────┼──────┼──────┼──────┤
│ 6  │自裁字第裁40-C│北交警字第│96年8 月14日│臺北縣中和市│汽車行駛快速│罰鍰4,500 元│
│    │G0000000號    │CG0000000 │晚上9時34分 │（現改制為新│公路速度超過│（罰鍰已繳納│
│    │              │號        │            │北市中和區）│規定最高速限│）          │
│    │              │          │            │台64線19.7公│（未滿20公里│            │
│    │              │          │            │里          │）          │            │
│    │              │          │            │            │            │            │
│    │              │          │            │            │            │            │
├──┼───────┼─────┼──────┼──────┼──────┼──────┤
│ 7  │自裁字第裁40-Z│公警局交字│96年8 月13日│國道5 號南下│汽車行駛高速│罰鍰6,000 元│
│    │ID006977號    │第ZID00697│下午5時03分 │8 公里      │公路速度超過│（罰鍰已繳納│
│    │              │7 號      │            │            │規定最高速限│）          │
│    │              │          │            │            │（20公里以上│            │
│    │              │          │            │            │未滿40公里）│            │
├──┼───────┼─────┼──────┼──────┼──────┼──────┤
│ 8  │自裁字第裁40-C│北交營字第│96年8 月9 日│臺北縣三重市○○道路收費停│罰鍰300 元  │
│    │NP633141號    │CNP633141 │上午8時12分 │吉祥路      │車處所停車經│（罰鍰已繳納│
│    │              │號        │            │            │催繳不依規定│）          │
│    │              │          │            │            │繳費        │            │
├──┼───────┼─────┼──────┼──────┼──────┼──────┤
│ 9  │自裁字第裁40-C│北交營字第│96年8 月8 日│臺北縣三重市○○道路收費停│罰鍰300 元  │
│    │NP632784號    │CNP632784 │早上7時39分 │自強路      │車處所停車經│（罰鍰已繳納│
│    │              │號        │            │            │催繳不依規定│）          │
│    │              │          │            │            │繳費        │            │
├──┼───────┼─────┼──────┼──────┼──────┼──────┤
│ 10 │自裁字第裁40-A│北市警交大│96年7 月4 日│臺北市○○路│駕車行經有燈│罰鍰5,400 元│
│    │00000000號    │字第A50739│凌晨2時4分  │通河街往南  │光號誌管制之│（罰鍰已繳納│
│    │              │732 號    │            │            │交岔路口闖紅│）          │
│    │              │          │            │            │燈違規      │            │
├──┼───────┼─────┼──────┼──────┼──────┼──────┤
│ 11 │自裁字第裁40-Z│公警局交字│96年7 月2 日│國道5 號雪山│汽車行駛快速│罰鍰4,500 元│
│    │IC021345號    │第ZIC02134│晚上6時13分 │隧道北      │公路速度超過│（罰鍰已繳納│
│    │              │5 號      │            │            │規定最高速限│）          │
│    │              │          │            │            │（未滿20公里│            │
│    │              │          │            │            │）          │            │
└──┴───────┴─────┴──────┴──────┴──────┴──────┘